【裁判字號】    92,上更(一),183
【裁判日期】    921030
【裁判案由】    偽造文書等
【裁判全文】
臺灣高等法院臺南分院刑事判決            九十二年度上更(一)字第一八三號  Ｃ
        上  訴  人  臺灣臺南地方法院檢察署檢察官
        上  訴  人
        即  被  告  甲  ○  ○.
右上訴人因被告偽造文書等案件，不服臺灣臺南地方法院八十八年度訴字第一四五四
號中華民國八十九年五月五日第一審判決（起訴案號：臺灣臺南地方法院檢察署八十
八年度偵字第一三五七六號），提起上訴，判決後由最高法院發回更審，本院判決如
左：
      主      文
原判決撤銷。
甲○○、丁○○共同行使偽造私文書，足以生損害於他人，甲○○處有期徒刑壹年貳
月，丁○○處有期徒刑陸月，如易科罰金，以佰元折算壹日。偽造之「丙○○」印
章壹顆、臺南市第五信用合作社八十五年八月二十日借款申請書一份上偽造「丙○○
」之印文壹枚、臺南市第五信用合作社八十五年八月十九日授權契約書一份上偽造「
丙○○」之署押（名）壹枚、臺南市第五信用合作社新台幣七百萬元借據一份上偽造
「丙○○」之署押（名）壹枚、臺南市第五信用合作社八十五年八月二十一日新台幣
三百萬元借據一份及新台幣四百萬元借據一份上偽造「丙○○」之署押（名）各壹枚
，均沒收。
      事      實
一、甲○○與丙○○係男女同居關係，於民國八十三年七月間合夥經營釣蝦場，在此
    之前即同年六月二日，丙○○先在臺南市第五信用合作社開甲存及活儲二個帳戶
    ，供釣蝦場營業之用，因業務須要，丙○○將其存摺及印章交由甲○○保管，其
    間，丙○○於八十三年十二月二十二日，提供其所有臺南市○○段十三之三十號
    土地及地上建物建號一二○○號即門牌臺南市○○○街九巷十之十七號房屋，向
    臺南市第五信用合作社設定最高限額新台幣（下同）六百萬元之抵押權，實際借
    款五百萬元，後清償二百萬元，剩餘三百萬元未還，嗣甲○○須用資金，因其與
    臺南市第五信用合作社承辦放款業務之丁○○熟悉，商量私自以丙○○名義借款
    ，丁○○明知甲○○未得丙○○同意或授權竟仍予以答應辦理，二人乃共同基於
    行使偽造私文書及詐欺取財之犯意聯絡，甲○○利用不知情之代書，未經丙○○
    之同意，盜用丙○○之印章，將上開土地及房屋所設定最高限額六百萬元之抵押
    權，提高變更登記為設定最高限額八百四十萬元之抵押權後，先由甲○○利用不
    知情之刻印商偽造（刻）「丙○○」印章一顆，在臺南市第五信用合作社八十五
    年八月二十日借款申請書一份上偽造「丙○○」之印文一枚，並於臺南市第五信
    用合作社八十五年八月十九日授權契約書一份上偽造「丙○○」之署押（名）一
    枚及盜蓋丙○○之印文一枚，向臺南市第五信用合作社職員乙○○申請借款七百
    萬元，而在該七百萬元之借據一份上偽造「丙○○」之署押（名）一枚，並於該
    份借據上盜蓋丙○○之印文一枚，再向臺南市第五信用合作社貸款七百萬元，臺
    南市第五信用合作社不疑有詐而如數貸予七百萬元，嗣借新還舊將該七百萬元借
    據一份分為二份，由丁○○在臺南市第五信用合作社八十五年八月二十一日三百
    萬元借據一份及四百萬元借據一份上偽造「丙○○」之署押（名）各一枚，並由
    甲○○於該二份借據上各盜蓋丙○○之印文一枚。嗣至八十七年間因甲○○未按
    期繳交利息，臺南市第五信用合作社向原審法院聲請查封丙○○不動產時，丙○○始發現上情。
二、案經丙○○訴請臺灣臺南地方法院檢察署檢察官偵查起訴。
      理      由
一、訊據上訴人即被告甲○○、丁○○對於右揭事實，被告甲○○坦承於右開授權契
    約書一份上偽造「丙○○」之署押（名）一枚及盜蓋丙○○之印文一枚，及於借
    據二份上各盜蓋丙○○之印文一枚，未經告訴人丙○○之同意，向臺南市第五信
    用合作社貸得七百萬元等情，被告丁○○坦承於右開借據二份上偽造「丙○○」
    之署押（名）各一枚等情，惟被告甲○○辯稱：右開借款申請書上丙○○之印文
    非其所蓋云云。被告丁○○辯稱：被告甲○○貸款七百萬元，其未與被告甲○○
    共犯云云。
二、經查：
（一）被告甲○○對於右揭未經告訴人之同意，向臺南市第五信用合作社貸得七百萬
      元等情供認不諱，核與告訴人丙○○於偵查中、原審審理及本院本審調查指訴
      之情節相符，且經證人乙○○於原審審理時及本院本審調查、審理時證述明確
      ，並有上述之借款申請書影本一份、授信約定書影本一份、借據影本二份附於
      偵查卷（第四頁至第六頁、第三五頁）與臺南市臺南地政事務所九十二年九月
      二十三日臺南地所登字第0920011821－0號函附設定最高限額八百四十萬元抵
      押權，所提登記申請書及其附件全部資料影本一份附於本院本審卷可資佐證。
      又被告丁○○於本院本審調查時供稱：「第二項偽造借據二張部分，那不是原
      始資料，原始資料是七百萬元的，那是何先生（指被告甲○○）簽名蓋章的，
      第二項的二張借據，已經有借新還舊的手續，也就是借七百萬元，當天再還舊
      的七百萬元，借據分成三百萬元和四百萬元兩張，：：：」等語，亦有陽信商
      業銀行臺南分行（即原臺南市第五信用合作社）九十二年四月二十八日陽信臺
      南字第九二○○○○○○一七一號函檢送之該分行活期存款 第00000000000號
      丙○○帳戶（即告訴人原臺南市第五信用合作社第一○八七一之五號活期儲蓄
      存款帳戶）之存提往來明細表一份附於本院本審卷足參。
（二）被告甲○○於偵查中供稱：「：：：我一開始就跟丁○○講丙○○不知道這件
      事。」等語（見偵查卷第三三頁正面）；於原審審理時供稱：「（你有無告訴
      丁○○？你借款未經丙○○同意？）我有告訴她（他），我簽丙○○的名字也
      是他面前簽的。」等語（見原審卷第二一頁）；於本院本審調查時供稱：「（
      你有沒有向丁○○說丙○○不知道本件借款的事情？）有。所以借據分二張三
      佰（百）萬（元）、四佰（百）萬（元）。」「（你有沒有告訴丁○○，你借
      款未經丙○○同意？）這點他知道，所以授信約定書（對保書）上丙○○的名
      字才是我簽的。」等語（見本院本審卷九十二年六月二日訊問筆錄）。被告丁○○明知被告甲○○未經告訴人之同意，以告訴人之名義向臺南市第五信用合
      作社借款七百萬元，猶為被告甲○○辦理貸款事宜，其與被告甲○○應有犯意
      聯絡及行為分擔。
（三）證人乙○○於本院本審調查時證稱：「（借款申請書丙○○的姓名誰寫的，印
      章誰蓋的？（提示偵查卷第三十五頁並告以要旨））申請書上丙○○的名字是
      我寫的，印章是客戶拿來蓋的。」「（哪一個客人拿來蓋的？）甲○○。」等
      語（見本院本審九十二年六月二十三日訊問筆錄）。告訴人於本院本審指稱：
      借款申請書一份上之印章非其所有等語（見本院本審卷九十二年六月二日訊問
      筆錄）。從前開借款申請書、授信約定書、借據上所蓋「丙○○」印文以觀，
      最前者與後二者明顯不同（見第四頁至第六頁、第三五頁），借款申請書一份
      上之印章非告訴人所有，而借款申請書一份上所蓋之印章係被告甲○○拿給證
      人乙○○蓋的，則借款申請書一份上所蓋之印章顯然係被告甲○○利用不知情
      之刻印商偽造（刻）「丙○○」印章一顆後加以使用。
（四）綜上所述，被告甲○○及丁○○之辯解，無非卸責之詞，不足採信，其等犯行
      均堪認定。
三、核被告甲○○、丁○○所為，均係犯刑法第二百十六條、第二百十條之行使偽造
    私文書罪及第三百三十九條第一項之詐欺取財罪。被告利用不知情之刻印商及不
    知情之代書犯罪，皆為間接正犯。被告甲○○、丁○○二人間就上開犯行，有犯
    意聯絡及行為分擔，均為共同正犯。其等二人偽造印章、印文、盜用印章、印文
    及偽造署押（名）之行為均屬偽造私文書之階段行為，其偽造私文書之低度行為
    應為行使之高度行為所吸收，均不另論罪。其等二人所犯上開行使偽造私文書及
    詐欺取財二罪間，有方法結果之牽連關係，為牽連犯，應依刑法第五十五條之規
    定從一重之共同行使偽造私文書罪處斷。
四、原審認被告甲○○、丁○○罪證明確，予以論罪科刑，固非無見，惟查（一）被
    告甲○○偽造「丙○○）印章一顆，並於借款書申請書上偽造「丙○○」之印文
    一枚，原判決認係盜蓋告訴人之印章，即有未洽。（二）被告甲○○利用不知情
    之代書，未經丙○○之同意，盜用告訴人之印章，將上開土地及房屋所設定最高
    限額六百萬元之抵押權，提高變更登記為設定最高限額八百四十萬元之抵押權後
    ，向臺南市第五信用合作社貸款七百萬元，原判決認係向臺南市第五信用合作社
    信用貸款七百萬元，亦有未當。被告甲○○上訴指摘原判決有些部分還沒有調查
    清楚等語，被告丁○○上訴指摘原判決部分有些證據還沒有調查清楚等語，公訴
    人上訴指摘被告丁○○係銀行行員，明知告訴人未借款，竟仍同意被告甲○○以
    告訴人名義借款，其不僅損害告訴人甚鉅，且對金融影響甚大，原判決竟予以宣
    告緩刑，顯然不當等語，均有理由，且原判決亦有上開可議，應由本院將原判決
    撤銷改判。爰審酌被告二人犯罪之動機、目的、手段、品行、犯罪所生之危害及
    犯罪後之態度等一切情狀，量處如主文第二項所示之刑，又刑法第四十一條業於
    九十年一月四日修正，同年月十日經總統公布施行，依修正後刑法第四十一條第
    一項規定：「犯最重本刑為五年以下有期徒刑之罪，而受六月以下有期徒刑或拘
    役之宣告，因身體、教育、職業或家庭之關係或因其他正當事由，執行顯有困難
    者，得以一元以上三元以下折算一日，易科罰金。但確因不執行所宣告之刑，難
    收矯正之效或難以維持法秩序者，不在此限。」，比較新舊法，以新法即裁判時
    之修正後刑法第四十一條第一項較有利於被告丁○○，被告丁○○所犯行使偽造
    私文書罪，其最重本刑為五年以下有期徒刑之罪，而受六月以下有期徒刑之宣告
    ，爰依該條項規定諭知易科罰金之折算標準。又偽造之「丙○○」印章一顆、臺
    南市第五信用合作社八十五年八月二十日借款申請書一份上偽造「丙○○」之印
    文一枚、臺南市第五信用合作社八十五年八月十九日授權契約書一份上偽造「丙○○」之署押（名）一枚、臺南市第五信用合作社七百萬元借據一份上偽造「丙○○」之署押（名）一枚、臺南市第五信用合作社八十五年八月二十一日三百萬
    元借據一份及四百萬元借據一份上偽造「丙○○」之署押（名）各一枚，均應依
    刑法第二百十九條規定宣告沒收。
據上論結，應依刑事訴訟法第三百六十九條第一項前段、第三百六十四條、第二百九
十九條第一項前段、刑法第二十八條、第二百十六條、第二百十條、第三百三十九條
第一項、第五十五條、第二百十九條、第二條第一項前段、修正後第四十一條第一項
前段、罰金罰鍰提高標準條例第一條前段、第二條，判決如主文。
本案經檢察官劉欽銘到庭執行職務。
中    華    民    國      九十二      年      十      月      三十      日
                                  臺灣高等法院臺南分院刑事第三庭
                                      審判長法官  陳    清    溪
                                            法官  宋    明    蒼
                                            法官  楊    子    莊
右正本證明與原本無異。
如不服本判決，應於判決送達後十日內向本院提出上訴狀，其未敘述理由者並應於提
出上訴狀後十日內向本院補提理由書（應附繕本)。
                                      法院書記官  尤    乃    玉
中    華    民    國      九十二      年      十      月      三十一    日
附錄法條：
刑法第二百十條：
偽造、變造私文書，足以生損害於公眾或他人者，處五年以下有期徒刑。
刑法第二百十六條：
行使第二百十條至第二百十五條之文書者，依偽造、變造文書或登載不實事項或使登
載不實事項之規定處斷。
刑法第三百三十九條第一項：
意圖為自己或第三人不法之所有，以詐術使人將本人或第三人之物交付者，處五年以
下有期徒刑、拘役或科或併科一千元以下罰金。


司法院資訊處製作；財團法人民間司法改革基金會備份。
